臺灣高等法院刑事判決　　　　　　　　100年度上訴字第417號
上　訴　人
即　被　告　陳仁智
選任辯護人　郭學廉律師
　　　　　　林恩宇律師
　　　　　　張育祺律師
上列上訴人因貪污治罪條例案件，不服臺灣臺北地方法院99年度
訴字第932號，中華民國99年12月17日第一審判決（起訴案號：
臺灣臺北地方法院檢察署99年度偵字第5588號），提起上訴，本
院判決如下：
    主  文
原判決撤銷。
陳仁智行使偽造私文書，足以生損害於公眾及他人，處有期徒刑
肆月，如易科罰金，以新台幣壹仟元折算壹日。
其他被訴貪污治罪條例部分無罪。
    事  實
一、陳仁智自民國（下同）95年1月23日起至98年6月18日止，擔
    任內政部警政署保安警察隊第六總隊第一大隊第四中隊（下
    稱保六第一大隊第四中隊、隊部辦公地點為臺北市○○○路
    ○段7號）中隊長。緣立法院歷年為慰勞負責駐守之保安警察
    辛勞，均對農曆春節期間實際駐院留守之執勤人員發給執勤
    費，而98年部分，係由隊員廖順賢於98年1月15日擬具簽呈
    ，就98年1月25日至29日春節留守值勤人員申請核撥執勤費
    ，金額為新臺幣（下同）14萬4000元，每人1600元，經陳仁
    智簽核後、逐層由立法院總務處、會計處批示，嗣經立法院
    秘書長林錫山核可後，廖順賢遂以簽呈向立法院會計處領取
    支票後，於98年1月23日下午持該支票至臺灣銀行兌領現金
    後，遂與陳文正同在陳仁智之辦公室內，將現金分裝到一般
    紅包袋內，共90包，每包紅包內均有1000元、500元、100元
    之紙鈔各1張，分裝完畢後即全數交由陳仁智負責發放給春
    節期間執勤之同仁。
二、陳仁智於廖順賢於98年2月2日即春節過後之第一天上班日，
    向其詢問實際領得執勤費之名單，俾能制作各該領取人之單
    據向立法院會計處辦理核銷時，明知廖順賢為向立法院會計
    處辦理核銷，須依據陳仁智所提供之具領名單，向立法院會
    計處提出上開名單內所載人員確有領得1600 元執勤費、並
    已蓋章確認之單據等情；亦明知陳永茂、陳招文、謝誌銘、
    林忠信、呂崑源、陳榮堡、陳聖文、吳健有、余善超、洪志
    昇、范原通等人均曾在上開春節期間執勤，但均未領取1600
    元之執勤費，另外，鄭英杰、楊杰崧、吳奇隆、謝民鋒、陳
    常平、張奕鋒等人（以下均統稱陳永茂等17人）未在上開春
    節期間執勤，亦未領得1600元之執勤費，竟基於行使偽造私
    文書之犯意，利用不知情之廖順賢在上址隊部辦公室內，將
    前開陳永茂等17人原先為供請領費用、物品，或其他有應蓋
    用私章之情形，而置於隊部內授權承辦人代為蓋用之個人印
    章，逾越該等之授權範圍而盜用印章，蓋用上開人等之印章
    在領用執勤費之單據上，偽造表示其等已領用執勤費之意之
    私文書，黏貼在立法院支出憑證黏存單上，於98年2月5日由
    陳仁智蓋章簽核後，送立法院總務處、會計處及秘書長核銷
    而行使之，表示陳永茂等17人確已各領得執勤費1600元，足
    生損害於陳永茂等17人及立法院會計處審核該筆預算執行之
    正確性。
三、嗣因內政部警政署保安警察第六總隊接獲，檢舉陳仁智在發
    放98年春節執勤費時有貪污之嫌，乃逐一清查相關同仁領得
    情形，始悉陳永茂等17人實際未領得執勤費1600元，卻名列
    在向立法院會計處辦理核銷之名單內，而悉上情。
四、案經內政部警政署保安警察第六總隊函請臺灣臺北地方法院
    檢察署檢察官偵查起訴。
    理  由
甲、有罪部分：
壹、證據能力部分：
一、證人廖順賢於內政部警政署保安警察第六總隊接受訪談及檢
    察事務官詢問時所供述之內容（見他字卷第11頁、第208頁
    ），乃屬被告以外之人於審判外之陳述，依刑事訴訟法第15
    9條第1項之規定，不得作為證據。至渠於檢察官偵查時之證
    述（見他字卷第222頁以下），雖未經被告為交互詰問，惟
    核無顯不可信之情況，且於原審審理時業以證人身分作證，
    接受被告及其辯護人之交互詰問，依最高法院所著96年度台
    上字第3527號判決意旨所示，對被告之對質詰問權及真實發
    現等在憲法上之基本訴訟權均已保障，依刑事訴訟法第159
    條之1第1項規定，對有證據能力。
二、被告以外之人於審判外之言詞或書面陳述，除法律有規定者
    外，不得作為證據，刑事訴訟法第159條第1項定有明文。又
    被告以外之人於審判外之陳述，雖不符刑事訴訟法第159條
    之1至第159條之4規定，而經當事人於審判程序同意作為證
    據，法院審酌該言詞陳述或書面陳述作成時之情況，認為適
    當者，亦得為證據；當事人、代理人或辯護人於法院調查證
    據時，知有第159 條第1項不得為證據之情形，而未於言詞
    辯論終結前聲明異議者，視為有前項之同意，刑事訴訟法第
    159條之5亦有明文。本判決其餘所引用之被告以外之人於審
    判外陳述，固均屬於傳聞證據，然被告及辯護人均未爭執其
    證據能力，且直至言詞辯論終結前亦均未曾聲明異議，本院
    審酌該證據作成時之情況，並無不當之情形，且與本案亦有
    相當之關聯性，認以之作為證據應屬適當，依刑事訴訟法第
    159條之5第2項規定，得作為證據。
貳、實體部分：
一、訊據被告陳仁智固自承，伊自95年1月23日起至98年6月18日
    止，擔任保六第一大隊第四中隊之中隊長，該中隊負責維護
    立法院相關院區之安全；負責發放前開執勤費1600元，共90
    包紅包，而持有掌管該等款項等情，惟矢口否認有行使偽造
    私文書之故意。
  (一)被告辯稱略以：98年2月2日春節過後第一天上班時，承辦人
    廖順賢說具領1600元春節執勤費之清冊一定要趕快報，當時
    我的紅包還未發完，所以我就向廖順賢表明可否慢一點再報
    ，但是廖順賢答稱如果不報出去的話，會延誤核銷之時效，
    屆時即沒有辦法核銷。我就照著已經具領紅包清冊上名單及
    參照勤務表圈選名單給他，準備讓廖順賢先報出去讓公文流
    程走完，事後再做更正；後來我要向廖順賢要申辦核銷之名
    單時，廖順賢因未存檔而無法提供，以致我無法事後核對辦
    理更正云云。
  (二)被告之辯護人辯護意旨略以：
  1.駐衛隊員警之印章置於隊部，向由業務人員依實際需要蓋用
    ，被告並未有蓋用員警私章之行為。再核銷清冊為三級決行
    ，廖順賢為製做承辦人，被告為二級核轉，決行者為立法院
    總務處長、秘書長。
  2.98年2月2日10時許，廖順賢將核銷名冊送至中隊長辦公室，
    因名冊內人員與領用紅包人員有部份不符，被告有告訴廖順
    賢紅包尚未發完等發完之後再造冊，但廖順賢回稱：今天不
    報出去將無法核銷等語。被告為避免延誤時效，乃先將保六
    第四中隊已領紅包人員名單圈選當場交廖順賢，原意是先陳
    報公文事後再補正，但在被告向廖順賢員要核銷名單時，廖
    員稱沒有留名冊底檔，所以也就沒法事後再行向立法院更正
    核銷名冊。
  3.公訴人所主張之鄭英杰、楊杰崧、吳奇隆、謝民鋒與陳常平
    、張奕鋒等人並未在上開春節期間執勤，亦未領得1600元執
    勤費部分，因在98年2月2日，廖順賢至被告辦公室要核銷名
    單時，被告即將春節期間已執勤人員名單並參照春節值班人
    員班表，包含劉泰成、林勇發、陳廣榮、吳俊男、吳孟儒、
    黃芃綱、陳文正等人，在勤務表上圈選後交廖順賢，惟廖順
    賢應是用電腦製作表格套用隊上原有人員名冊時，將劉泰成
    等人誤植鄭英杰等人，鄭英杰等人實未向被告領取執勤費，
    也確未在紅包清冊上簽名。
二、惟查：
  (一)立法院歷年為慰勞負責駐守之保安警察辛勞，均對農曆春節
    期間實際駐院留守之執勤人員發給執勤費，98年部分，係由
    廖順賢於98年1月15日擬具簽呈，就98年1月25日至29日春節
    留守執勤人員申請核撥執勤費，金額為14 萬4000元，每人
    1600元，經被告簽核後、逐層由立法院總務處、會計處批示
    ，嗣經立法院秘書長林錫山核可後，廖順賢遂以簽呈向立法
    院會計處領取支票後，於98年1月23日下午持該支票至臺灣
    銀行兌領現金，並與陳文正一起在被告之辦公室，將現金分
    裝到一般紅包袋共90包，每包紅包均有1000元、500元、100
    元之紙鈔各1張，分裝完畢後，即全數交由被告負責發放給
    春節期間執勤之同仁；98年2月2日即春節過後之第一天上班
    日，廖順賢即向被告詢問實際領得執勤費之名單，俾能制作
    各該領取人之單據向立法院會計處辦理核銷；廖順賢遂以同
    仁提供隊部使用之印章，蓋印在共有90人領得執勤費1600元
    之單據上，於98年2月5日由被告蓋章簽核後，送立法院總務
    處、會計處及秘書長核銷，於98年2月6日完成核銷作業等情
    ，除為被告所不爭執外，復據證人陳文正於內政部警政署保
    安警察第六總隊訪談、檢察事務官詢問、檢察官訊問時及證
    人廖順賢於檢察官訊問時供承甚詳（見他字卷第107頁、第
    209頁以下、第222頁以下），復有立法院祕書長於98年11月
    3日以臺立院總字第0980006384號函所附之核銷單據、98年1
    月15日之簽呈影本在卷可稽（見他字卷第138頁以下）。
  (二)依據立法院祕書長前開函文所附核銷單據之記載，證人陳永
    茂、陳招文、謝誌銘、林忠信、呂崑源、陳榮堡、陳聖文、
    吳健有、余善超、洪志昇、范原通、鄭英杰、楊杰崧、吳奇
    隆、謝民鋒、陳常平、張奕鋒等人均有領得執勤費1600元，
    惟事實上，證人陳永茂、陳招文、謝誌銘、林忠信、呂崑源
    、陳榮堡、陳聖文、吳健有、余善超、洪志昇、范原通等人
    均曾在上開春節期間執勤，但均未領取1600元之執勤費，而
    證人鄭英杰、楊杰崧、吳奇隆、謝民鋒、陳常平、張奕鋒等
    人則未在上開春節期間執勤，亦未領得1600元之執勤費等情
    ，業據證人陳永茂等17人於檢察事務官詢問時供稱甚詳（見
    他字卷第146頁、第152頁以下、第155頁以下、第160頁以下
    、第176頁以下、第194頁以下、第200頁以下），顯見前開
    核銷單據上關於陳永茂等17人之記載已有不實。
  (三)證人廖順賢於檢察官偵查時證稱：春節放假回來，就要辦核
    銷，被告給我的名單係以勤務表畫的。我就造名冊，蓋上公
    章，公章是指每個同仁都會刻一個章放在立法院的辦公室。
    公章沒有特別的人在保管。名冊附上黏存單還有簽呈影本，
    給被告核章後，再送立法院總務處及會計處。被告給的名冊
    是用勤務表畫的，他給我蓋完章之後我就丟掉，我造的名冊
    是根據被告畫的勤務表所做的等語（見他字卷第223頁），
    於原審審理時亦為相同意旨之證述，足見前開陳永茂等17人
    之不實名單，乃係廖順賢依據被告於勤務表圈選提供之名單
    所制作甚明。
  (四)證人廖順賢於原審審理時已明白證稱：立法院並未規定前開
    值勤費之核銷程序，必須在何時前為之。當我向被告拿取實
    際領得執勤費1600元之名單時，被告並未要我晚點再來拿取
    ，亦未表示尚未發放完畢，更未要我晚一點再向立法院辦理
    核銷。又辦理核銷程序完畢後，我沒有印象被告曾向我要核
    銷單據，表示要更正之情等語（見原審卷第83頁至85頁），
    則被告辯稱：廖順賢於98年2月2日春節過後第一天上班時，
    向我要實際領取之名單時，因當時我的紅包還未發完，所以
    我就向廖順賢表明可否慢一點再報，但是廖順賢答稱如果不
    報出去的話，會延誤核銷之時效，屆時即沒有辦法核銷。我
    就照著已經具領紅包簽名清冊上名單及參照勤務表圈選名單
    給他，準備讓廖順賢先報出去讓公文流程走完，事後再做更
    正；後來我要向廖順賢要申辦核銷之名單時，廖順賢因未存
    檔而無法提供，以致我無法事後核對辦理更正云云，是否屬
    實，容有疑義。況且，被告係1600元勤費之實際發放者，發
    放對象為何，自始至終均由其一人決定之，且被告本人尚保
    管實際領得者之簽名清冊（即他字卷第12 頁），究竟上開
    1600元執勤費之發放情形為何，亦僅有被告了解，他人無從
    知悉；而今廖順賢既已表明必須取得實際領得名單辦理核銷
    ，被告從事公職多年，理當知悉所謂核銷程序，乃係向會計
    單位申報實際領得者為何人，該預算已執行完畢，使會計單
    位依據執行預算者所提出之各項支付憑證辦理審核，確認該
    筆預算是否已確實執行妥適，審核前開支付憑證是否確實無
    誤，絕對無法事先以不實名單取代辦理核銷，事後再以公文
    辦理更正，否則政府之會計審核制度及功能，勢將流於形式
    而蕩然無存；是以，被告果真尚未發放完畢，值此之際，唯
    有要求廖順賢延後辦理核銷，別無他法。乃被告竟不假思索
    的提供實際未領得執勤費1600元之陳永茂等17人，供廖順賢
    辦理核銷；尤有進者，被告於檢察官偵查時亦自承：核銷單
    據上之名單與實際發放之名單，有部分不一樣等情（見他字
    卷第244頁），且當廖順賢將在上址隊部辦公室內，將前開
    陳永茂等17人原先即已提供隊部使用之印章，蓋印在其等之
    單據上，黏貼在立法院支出憑證黏存單上，於98年2月5日送
    由被告蓋章簽核時，被告明知於此，卻仍然蓋章簽核，未表
    示任何異議，甚至將前開文件退回，顯見被告對於廖順賢依
    據其所圈選提供之陳永茂等17人之名單，蓋印陳永茂等17人
    之公章，進而制作其等已實際領得執勤費1600元之單據，而
    向立法院會計處行使辦理核銷等情，不僅知之甚詳，更以積
    極行為使不知情之廖順賢完成前開核銷程序之流程，其有提
    供陳永茂等17人之不實領得名單，使不知情之廖順賢制作並
    蓋用渠等置於該處之印章，表示陳永茂等17人確各已領得執
    勤費1600元，並據此向立法院會計處辦理核銷甚明，所辯顯
    係事後卸責之詞，不足採信。
  (五)前開立法院支出憑證黏存單上所黏貼之核銷單據，乃係表示
    該清冊編號1至90所列舉之人，確有領得執勤費1600元，性
    質上相當於收據之一種，而為私文書，並非公務員職務上所
    掌管之公文書，公訴人起訴書認前開文書乃係公務員職務上
    所掌管之公文書等語，容有誤會。次查，不知情之廖順賢在
    核銷清冊上所蓋印之印章，固屬於四中隊隊員置於隊部之印
    章，業據證人陳永茂、洪志昇於檢察事務官詢問時供稱明確
    （見他字卷第162頁），然上開置於隊部之隊員私人印章，
    並非表示持有者即可無限上綱使用，仍須視具體情形決定該
    印章名義人是否已有默示授權，蓋印者是否已逾越授權範圍
    ；本案陳永茂等17人既未領得執勤費1600元，自不得列舉在
    前開核銷單據上，更不得以陳永茂等17人之名義蓋印其上，
    表示渠等確已領得執勤費1600元，不知情之廖順賢依據被告
    所提供之名單，將之列舉並蓋印其上，顯已逾越陳永茂等17
    人之授權範圍，而盜用其等之印章無疑。況且，本院核對被
    告所保管之簽名清冊（即他字卷第12頁），並未發現陳永茂
    等17人曾在該清冊上簽名，衡諸常情，被告絕對不可能有誤
    認之情事。從而，被告負責發放執勤費1600元，瞭解實際領
    得者之名單，卻提供陳永茂等17人之不實領得名單，使不知
    情之廖順賢制作蓋用渠陳永茂等17人印章之單據，表示渠等
    確各已領得執勤費1600元之私文書，並據此向立法院會計處
    辦理核銷而行使，足生損害於陳永茂等17人及立法院會計處
    審核該筆預算執行之正確性，至為明確。
  (六)末查，前開立法院支出憑證黏存單上所黏貼之核銷單據固亦
    有列舉實際上未領得執勤費1600元之莊家明及葉國定2人，
    然參以莊家明及葉國定均有在簽名清冊（即他字卷第12頁）
    簽名，除有該簽名清冊在卷可資參照外，復據證人莊家明及
    葉國定於檢察事務官詢問時供稱明確（見他字卷第161頁、
    第207頁），佐以被告乃係以勤務表圈選領得之名單供廖順
    賢申辦核銷程序，再加上被告負責發放之執勤費1600元，已
    以一般紅包袋分裝成90包之紅包，數量非微，佐以被告同時
    尚負責發放總隊長之紅包300元，衡情，被告難免會有依據
    前開簽名清冊，誤認莊家明、葉國定確已領得之情事，依罪
    疑唯輕有利被告之法理，被告縱有提供莊家明、葉國定供不
    知情之廖順賢辦理核銷，尚難認其有使不知情之廖順賢行使
    偽造莊家明、葉國定領得執勤費單據私文書之故意，併此敘
    明。
三、被告上訴，其辯護人再以：被告既有先行核銷，再為更正之
    意，堪認其行為時，並無偽造私文書之故意，再衡以立法院
    之執勤紅包僅有90份，而春節期間執勤人數遠超於此而不足
    發放，加以同仁為24小時執勤，下勤後即行離去，又非全數
    在立法院區執勤，被告非必能在同仁服勤時間內遇見，於此
    情形下，同仁雖有執勤，但因與被告未遇而無從發放之事實
    ，誠屬可信。且被告確已將90個執勤紅包全數發放，並無侵
    占執勤紅包之事實，亦無所謂剩餘應予繳回之情事，且本案
    勤費非會計科目之經常門，非每月需行結算，於決算日尚未
    屆至前，具領人名單如有錯誤均能更正，此為各機關會計實
    務之常見做法，而依決算法第2、11、17條之規定，本案決
    算日應為99年2月28日，並非98年2月6日。再被告既無侵占
    上開執勤紅包之事實，縱將陳永茂等17人列入得執勤費名冊
    內而為核銷，對於國庫及立法院會計處而言，於核銷程序上
    ，並無致生損害之情事發生，對陳永茂等17人而言，因上開
    紅包不列入個人薪資所得，依法無庸課徵任何稅賦，對陳永
    茂等17人亦不生損害云云。惟查：
  (一)證人廖順賢於原審審理時已明白證稱，立法院並未規定前開
    值勤費之核銷程序，必須在何時前為之。渠向被告拿取實際
    領得執勤費名單時，被告並未要渠晚點再來拿取，亦未表示
    尚未發放完畢，更未要我晚一點再向立法院辦理核銷。辦理
    核銷程序完畢後，被告未曾向渠要核銷單據，表示要更正之
    情，查被告於本院審理時亦自承，伊與廖順賢並無私人恩怨
    ，自九十六年起就發放立法院執勤紅包，承辦人均為廖順賢
    ，在發完之後才送核銷，均順利發放等語（見本院卷第85頁
    背面至86頁），是以往既能順利完成執勤紅包之發放，98年
    之情況（例如被告所辯之執勤紅包僅有90份，而春節期間執
    勤人數遠逾紅包數而不足發放，同仁雖有執勤，但與被告未
    遇而無從發放等情）與往年並無不同，自無不能據實制作名
    冊之問題，況往年既無時間上之急迫問題，被告就九十八年
    有時間急迫性，未能舉證以實其說，並據證人廖順賢否認在
    案，所辯自無可採。
  (二)陳永茂、陳招文、謝誌銘、林忠信、呂崑源、陳榮堡、陳聖
    文、吳健有、余善超、洪志昇、范原通等人均曾在上開春節
    期間執勤，但均未領取1600元之執勤費；鄭英杰、楊杰崧、
    吳奇隆、謝民鋒、陳常平、張奕鋒，未在上開春節期間執勤
    ，亦未領得1600元之執勤費，渠等卻列為領得1600元執勤費
    之人，並將之向立法院會計處提出申報，使立法院誤認陳永
    茂等17人有領得1600元執勤費，自已生損害於陳永茂等17人
    ，更遑論鄭英杰、楊杰崧、吳奇隆、謝民鋒、陳常平、張奕
    鋒等人未在上開春節期間執勤，不符前開執勤費核發之規定
    ，亦未領得上開費用，卻記載渠等領得執勤費，客觀上已使
    渠等有受追回費用之危險，豈可謂對渠等不生損害，此與陳
    永茂等是否須申報所得稅無關。再陳永茂等17人既未實際領
    得執勤費，卻列於執勤費領得名單，並向立法院會計處申報
    ，使後立法院會計處誤認上開人等確有領得執勤費，自對生
    損害於立法院會計處審核該筆預算執行之正確性，辯護人認
    被告盜用印章不實記載之行為對陳永茂等17人、國庫、立法
    院均不生損害云云，自非可採。
四、綜上，被告利用不知情之廖順賢，逾越陳永茂等17人之授權
    ，盜用陳永茂等17人之印章，蓋用於領用執勤費單據上，偽
    造表示渠等已領取執勤費之私文書，再由不知情之廖順賢持
    以向立法院行使為核銷程序，其行使偽造私文書之犯行事證
    明確，所辯各節均不足採，應依法論科。
五、核被告所為，係犯刑法第216條、第210條之偽造私文書罪。
    被告使不知情之廖順賢盜用陳永茂等17人之印章，行使偽造
    陳永茂等17人名義之單據私文書，為間接正犯。被告使不知
    情之廖順賢盜用陳永茂等17人之印章，復偽造陳永茂等17人
    名義之單據私文書，其盜用印章為偽造私文書之部分行為，
    又其偽造行為應為行使之高度行為所吸收，均不另論罪。公
    訴人就前開偽造文書部分，認應依刑法第216條、第214條之
    行使公務員登載於職務上所掌之公文書罪處斷，尚有未洽，
    已如前述，惟起訴之侵害社會基本事實既屬相同，爰依刑事
    訴訟法第300條之規定變更起訴法條。被告提供不實之陳永
    茂等17人名單，使不知情之廖順賢據此向立法院會計處辦理
    核銷，而偽造陳永茂等17人之單據私文書，核其犯罪目的乃
    係為使不知情之廖順賢完成核銷程序，其所為之偽造及行使
    行為，均應評價為一行為；又被告使不知情之廖順賢以一行
    為行使偽造陳永茂等17人之單據私文書，侵害陳永茂等17人
    之個人法益，為想像競合犯，依刑法第55條之規定，僅論以
    一行使偽造私文書罪。另公訴人起訴事實雖未敘及被告提供
    不實之張奕鋒名單，使不知情之廖順賢據此向立法院會計處
    辦理核銷，而偽造張奕鋒之單據私文書犯行，然該部分事實
    與公訴人起訴之被告行使偽造私文書之犯罪事實具想像競合
    犯之裁判上一罪關係，應為起訴效力所及，自在本院所得審
    理之範圍。
六、原審就被告行使偽造私文書之犯行據以論罪科刑，固非無見
    ，惟陳永茂等17人原先即已提供隊部使用，置於上址隊部辦
    公室內之個人印章，係為請領各項費用時，為方便辦理手續
    之目的而置放，蓋用者亦係基於各該提供人者之私人概括授
    權為之，且上開隊員之印章是置於中隊辦公室開放櫃內，所
    有隊員均可拿到，沒人保管等情，業據證人上開陳永茂等17
    人於檢察事務官詢問時證述甚詳，顯見被告固係逾越陳永茂
    等17人之授權，蓋用陳永茂等17人上開個人印章，於表示領
    得執勤費紅包之單據上，惟並未假借職務上之權力、機會或
    方法為之，原審依刑法第134 條加重其刑，尚有未當，被告
    上訴否認有偽造私文書之故意，且未生損害於陳永茂等17人
    及立法院云云，固無可採，惟原判決此部分既有上開可議之
    處，自屬無可維持，由本院將原判決此部分，連同定執行刑
    一併撤銷改判。
七、爰審酌被告無其他犯罪紀錄，有本院被告前案紀錄表在卷可
    稽，素行良好，其身為中隊長，負責發放前開執勤費1600元
    予98年農曆春節執勤之同仁，未謹慎行事，明知陳永茂等17
    人並未領得執勤費1600元，竟偽造陳永茂等17人之領據而持
    以向立法院申報，對上開人等及立法院均造成損害，再衡其
    犯罪動機、目的、手段，現已退休之生活狀況、智識程度等
    一切情狀，量處如主文第二項所示之刑，並諭知易科罰金之
    折算標準，以示懲儆。
八、不另為無罪諭知部分：
  (一)公訴意旨略以：被告陳仁智明知范真榮、劉泰成、林勇發、
    陳廣榮、吳俊男、陳德旺、吳孟儒、黃芃綱、林有宏、蔡長
    順、黃俊雄、陳文正、萬麗玲、劉芬媛等人（下稱范真榮等
    14人）均實際領得執勤費，卻均未列入領得執勤費之核銷名
    冊，竟仍提供不實之核銷名冊，供不知情之廖順賢作為核銷
    依據，而廖順賢遂在上址隊部辦公室內，將該中隊隊員所提
    供之個人印章，用印於該不實核銷清冊上，表示其等均曾領
    得98年春節執勤費，連同支出憑證黏存單，於98年2月5日由
    陳仁智蓋章簽核後，送立法院總務處、會計處及秘書長核銷
    而行使之，因認被告涉犯刑法第216條、第214條之行使公務
    員登載於職務上所掌之公文書罪等語。
  (二)經查，前開立法院支出憑證黏存單上所黏貼之核銷單據，性
    質上相當於收據之一種，而為私文書，並非公務員職務上所
    掌管之公文書，已如前述，是被告消極的不告知范真榮等14
    人確有領得執勤費1600元，使不知情之廖順賢無法依實制作
    核銷單據，亦僅係被告之虛妄不實，核與刑法第216條、第
    210條或第210條、第214條之構成要件有間，自無從以該罪
    相繩。此外，遍查本件相關卷證資料，並無其他積極證據足
    以證明被告尚有涉犯前開罪嫌，本應為被告無罪判決之諭知
    ，惟公訴人認此部分與前開被告假借職務上之機會行使偽造
    私文書罪而科刑部分為單純之一罪關係，爰不另為無罪判決
    之諭知。
乙、無罪部分：
一、公訴意旨略以：被告陳仁智另行起意，意圖為自己不法之所
    有，先於前開事實欄所載春節值勤費尚未發放完畢之98年2
    月初某日，在上址辦公處所內，將其業務上持有，非屬公用
    財物之春節執勤費5300元，易持有為所有侵占入已，其中
    2000元做為個人支付保六第一大隊第四中隊年度尾牙紅包之
    用，另將3300元作為個人購買酒類之用。因認被告所為係犯
    貪污治罪條例第6條第1項第3款之侵占職務上持有非公用財
    務罪嫌。
二、公訴人認被告涉犯上開罪嫌，無非以被告於查偵查中自白上
    開侵占犯行、證人陳文正、廖順賢之證述、四中隊之現金帳
    簿、證人萬麗玲、劉芬媛、張庭禎、陳武能、范真榮、吳仲
    信、林有宏於檢察事務官詢問、檢察官訊問、保六總隊訪談
    時之證述，為主要論據。
三、按「犯罪事實應依證據認定之，無證據不得認定其犯罪事實
    。」、「被告或共犯之自白，不得作為有罪判決之唯一證據
    ，仍應調查其他必要之證據，以察其是否與事實相符。」，
    刑事訴訟法第154條第2項、第156條第2項定有明文。次按「
    刑事訴訟法上所謂認定犯罪事實之證據，係指足以認定被告
    確有犯罪行為之積極證據而言，該項證據自須適合於被告犯
    罪事實之認定，始得採為斷罪資料。」、「認定不利於被告
    之事實，須依積極證據，苟積極證據不足為不利於被告事實
    之認定時，即應為有利於被告之認定，更不必有何有利之證
    據。如未能發現相當證據，或證據不足以證明，自不能以推
    測或擬制之方法，以為裁判之基礎。」，最高法院著有29年
    上字第3105號、30年上字第816號判例可資參照。
四、訊據被告固坦承，98年1月23日尾牙時，伊有向陳文正借200
    0元作為尾牙之紅包，事後於98年2月2日或3日之某日，伊有
    以將錢還給陳文正。98年2月中旬至2月底之某日，因有4位
    同仁異動，伊為表示對他們的歡送，有支出3300元請他們喝
    春酒等情，惟堅詞否認有侵占紅包犯行，辯稱，檢察官偵查
    時，伊因將自己私人的紅包誤記為公款之紅包，才會誤以為
    是以執勤費1600元之紅包墊付等語。辯護人為被告辯稱：被
    告在最初接受內部調查時，即告以紅包全數發放，否認有侵
    占犯行，其後在偵查中因未究明實情，憑片段記憶致誤稱有
    挪用6個紅包之陳述。俟起訴後檢閱全卷，始發現偵查中之
    自白，實出於錯誤，實則被告已將春節值勤費共90包紅包全
    數發放完畢，並無被告先前在偵查中所自白之侵占行為，被
    告自白既與事實不合，自不得以做為認定被告不利之證據。
    前開2000元部分乃係被告自己之出資。又3300元部分，乃因
    被告之同仁吳孟儒、黃梵綱、范華宇、呂崑源等4人調職，
    而在北海漁村餐廳請該4人喝春酒，上開二次費用均係被告
    自有資金支付，未有挪用之情等語。經查：
  (一)被告前開應發放之90包執勤費1600元紅包，最後均已發放完
    畢，其詳情茲分述如下：
  1.依據卷附內政部警政署保安警察第六總隊所檢送之簽名確認
    表統計（見他字卷第19頁至第88頁），確有領得執勤費1600
    元者（包括劉芬媛、萬麗玲2人），加上被告本人，共有70
    人。
  2.證人陳海濱、方國舟雖於原審審理時均證稱：已忘記是否有
    領得執勤費1600元等語（見原審卷第118頁背面），然查，
    證人陳海濱、方國舟確有在簽名清冊（即他字卷第12頁）上
    簽名，亦為其等於原審該次審理時所自承，依罪疑唯輕之法
    理，從寬認定其2人確有領得執勤費1600元。
  3.證人范真榮於接受內政部警政署保六總隊訪談時證稱：因為
    98年2月底臨時要請假去向被告報告時，被告才拿1600元給
    我，並請我簽名。被告就1600元部分，可能沒有用紅包袋裝
    ，所以我比較沒有印象，但我有簽名表示我有領等語（見他
    字卷第102頁），復於檢察官事務官詢問時肯認確有領得執
    勤費1600元等語（見他字卷第188頁），顯見證人范真榮確
    有領得執勤費1600元。
  4.證人陳廣榮於接受內政部警政署保六總隊訪談及檢察事務官
    詢問時均供稱：確有於98年1月27日領得執勤費1600元等語
    （見他字卷第100頁、第188頁以下），足認證人陳廣榮確有
    領得執勤費1600元。
  5.證人吳昇晏於接受內政部警政署保六總隊訪談表示確有領得
    執勤費1600元等語（見他字卷第93頁以下），顯見證人吳昇
    晏亦有領得執勤費1600元。
  6.證人吳仲信於原審審理時固證稱：確有領得執勤費1600元，
    然時間已印象模糊，應係於98年1月21日或2月25日兩個日期
    之其中一個等語（見原審99年9月9日審判筆錄第17頁、第18
    頁），然參以證人廖順賢之前開證述，前開執勤費1600元分
    裝並交由被告發放之時間為98年1月23日，則證人吳仲信實
    際領得之時間應為98年2月25日至明。
  7.柳大量乃係於98年1月27日領得執勤費1600元等情，除已據
    證人柳大量所簽署之簡易訪談記錄在卷可稽（見他字卷第
    111頁）外，復為該證人於原審審理時所確認（見原審卷第
    116頁背面至117頁），顯見證人柳大量確於98年1月27日領
    得執勤費1600元。
  8.證人林有宏於原審審理時證稱：被告乃係於98年6月15日把
    1600元之紅包放在我桌上等語（見原審卷115頁背面），足
    見證人林有宏確有於98年6月15日領得執勤費1600元。
  9.其餘12包裝有執勤費1600元之紅包，均交由林世明發放，而
    林世明除自己領得1包外，部分則交由小隊長張鴻武發放，
    並確定已發放完畢等語，業據證人林世明於檢察事務官詢問
    時供稱明確（見他字卷第171頁），顯見被告已將剩餘之12
    包執勤費1600元之紅包發放完畢。
  (二)依證人劉芬媛、萬麗玲、蔡長順、黃俊雄於檢察事務官詢問
    時之證述可知，渠等均係於98年2月初始領到被告發放之執
    勤費1600元紅包，證人范真榮、吳仲信係同年2月底領得，
    最後一位則係證人林有宏，於98年6月15日領得，亦據渠證
    述如前，顯見被告雖先於98年2月2日偽造不實之保六第一大
    隊第四中隊隊員陳永茂等17人之具領執勤費單據，於同年月
    5日由伊蓋章簽核後，送立法院核銷，惟被告於核銷程序完
    成後仍陸續發放執勤費紅包，且亦已於98年6月15日全數發
    放完畢，顯見被告並無侵占執勤費紅包之意。
  (三)雖依被告之供述、證人陳文正、廖順賢之證述可知，立法院
    所發放之執勤費1600元，乃係廖順賢持支票至臺灣銀行兌領
    現金後，與陳文正一起在被告之辦公室，將現金分裝到一般
    紅包袋共90包，每包紅包均有1000元、500元、100元之紙鈔
    各1張，應能與其私人款項區分，不會誤用。被告於尾牙摸
    彩時向陳文正借款2000元，於春節過後返還陳文正，於98年
    2 月18日於隊內辦理迎新送舊餐會時，個人曾支出3300元等
    情，固據被告自承在卷，且有證人陳文正之證述及四中隊現
    金帳簿為證。惟縱被告於支出上開費用時仍保管若干個執勤
    費紅包，然除被告於偵查中曾自白，上開費用係以執勤費紅
    包支出外，實無其他證據足認被告所支出之上開2000元、
    3300元，係取自上開已置於執勤費紅包袋內之「鈔票」，且
    證人范真榮、吳仲信領取執勤費紅包之時間，顯在檢察官所
    謂被告為侵占行為之98年2月初某日之後，若果被告有侵占
    執勤紅包之意，豈可能再於98年2月底再行發放紅包予證人
    證人范真榮、吳仲信，再依前所述，被告發放執勤費紅包予
    證人范真榮、吳仲信後，亦僅餘一個1600元紅包，顯不足支
    應上開共計5300元之費用，是被告於偵查中之自白顯無其他
    證據可佐，從而檢察官所舉證據，尚不足以證明被告有侵占
    職務上持有非公用財務罪嫌。此外亦查無其他證據足認被告
    有檢察官所指之公務侵占犯行，不能證明被告此部分犯罪，
    應為無罪之諭知。
五、原審不察，遽為被告有罪判決，顯有未當，被告上訴否認此
    部分犯罪為有理由，應由本院就此部分暨執行刑一併予以撤
    銷，並就此部分為無罪之諭知。
參、末查，被告陳仁智自95年1月23日起至98年6月18日止，擔任
    保六第一大隊第四中隊之中隊長，該中隊負責維護立法院相
    關院區之安全；並負責發放本案之98年執勤費1600元紅包予
    農曆春節期間實際駐院留守之執勤人員，且被告明知上開執
    勤費發放之主要目的，係為激勵警察同仁能戮力從公、提高
    其等之工作士氣，被告身為保六第一大隊第四中隊之中隊長
    ，對於前開之發放作業，本應謹慎行事，公平、儘速、確實
    的發放完畢，且被告亦自承立法院所發之紅包數不足以發給
    每位在春節期間執勤之隊員，除未能有主管之風範，自己亦
    領取一份外，竟明知如雇員萬麗玲、工友劉芬媛、隊員張庭
    禎、陳武能等人均未參與農曆春節期間之執勤，應不得領取
    上開執勤費紅包，仍發放予上開人等，有不法圖利私人之行
    為，是否有違背法令，涉貪污治罪條例之圖利罪或違背立法
    院之委託、涉有背信犯嫌等情，爰請檢察官依法偵辦，附此
    敘明。
據上論斷，應依刑事訴訟法第369條第1項前段、第364條、第300
條、第301條第1項前段、刑法第210條、第216條、第55條、第41
條第1項前段，刑法施行法第1條之1第1項，判決如主文。
本案經檢察官劉斐玲到庭執行職務。
中    華    民    國   100    年    5     月    10    日
            刑事第十六庭審判長法  官  陳晴教
                              法  官  吳啟民
                              法  官  王敏慧
以上正本證明與原本無異。
如不服本判決，應於收受送達後10日內向本院提出上訴書狀，其
未敘述上訴之理由者並得於提起上訴後10日內向本院補提理由書
（均須按他造當事人之人數附繕本）「切勿逕送上級法院」。
                              書記官  丁淑蘭
中    華    民    國   100    年    5     月    10    日
附錄：本案論罪科刑法條全文
中華民國刑法第210條
（偽造變造私文書罪）
偽造、變造私文書，足以生損害於公眾或他人者，處 5 年以下
有期徒刑。
中華民國刑法第216條
（行使偽造變造或登載不實之文書罪）
行使第 210 條至第 215 條之文書者，依偽造、變造文書或登載
不實事項或使登載不實事項之規定處斷。